【裁判字號】    90,簡上,13
【裁判日期】    900718
【裁判案由】    返還土地等
【裁判全文】
臺灣基隆地方法院民事判決    九十年度簡上字第一三號
    上  訴  人  甲○○
                乙○○
                戊○○○
                丁○○
    被  上訴人  萬里鄉公所
    法定代理人  丙○○
右當事人間請求返還土地等事件，上訴人對於中華民國八十九年十二月十五日臺灣基
隆地方法院基隆簡易庭八十八年基簡字第三八○號第一審簡易判決提起上訴，本院合
議庭判決如左：
    主  文
上訴及假執行之聲請均駁回。
第二審訴訟費用由上訴人負擔。
    事  實
甲、上訴人方面：
一、聲明：求為判決：(一)原判決廢棄。(二)被上訴人應拆除坐落台北縣萬里鄉○○里○
    ○段中幅子小段二六四地號土地如土地複丈成果圖所示面積○．○二七八公頃區
    域部分之水溝，並騰空土地後返還上訴人等及其他共有人許兩傳。(三)請准供擔保
    宣告假執行。
二、陳述：除與原判決記載相同者，茲引用之外，補稱：
  (一)地籍圖未聞有新舊之分，地政機關提供百姓機關付費申請之地籍圖均是最新文
      件，其就所轄內之土地依位置、分割編定地號及用途區分予以謹記標示地籍圖
      上，藉予管制一體遵行，除有區域都市計畫更新或它用途經報准變更分割，並
      得任意變更。另水流方向自始至今均為東西走向，南北走向係被上訴人之訴訟
      代理人自說，與事實不符，蓋原審單從航測圖即能看出系爭土地而在位置乃陡
      坡之下緣云云，經多位專業人士均表示無此可能；而被上訴人所附四張照片係
      被上訴人違法行為之證物照片，原審竟反將之作為被上訴人所為合法之證據，
      實匪夷所思，被上訴人要證明其合法，本應提出未施工前原來水道之照片或任
      何證物，如招標公告、發包工程合約的文件，惟被上訴人迄今均不敢提出，且
      稱相關文書在八十七年已不見云云，其隱匿湮滅不配合，原審本應思考其動機
      並命其提出，惟結果竟得其反，實偏頗不公，迨上訴人要求被上訴人正式以函
      敘明以便向監院檢舉之依據後，被上訴人才於八十九年五月十九日函送本案工
      程決算書一份，惟該工程決算書均有主計人員核辦應為驗收文書，依相關規定
      ，規畫書與決算書應一併歸檔，以利管理與調閱，仍只有決算書而不見規畫書
      ，被上訴人之說詞是否可信？
  (二)原審判決法官接辦此案時並未至現場實際履勘比對，其於判決中所為之認知剛
      好與事賽相反，其僅就簡圖、航測圖、地籍圖互相對照時，均把「方向拿顛倒
      」、「反方向組合」，如有判斷與事實剛好相反之情事。
  (三)原審以被上訴人所提證人之證詞來佐證，惟該證人是否有瑕疵，應予審究，因
      證人之一未經上訴人許可竊占上訴人之土地而被上訴人制止，其與上訴人間有
      嫌隙；至於證人賴春容之證言云云，其於五十一年間只有五歲，如何能懂，而
      二人竟對四十年前之事記憶猶新，此非天方夜譚。
  (四)在被上訴人施工前，系爭土地上並無任何水道及水利設施，尤以由被上訴人所
      辯有「土溝」一詞足以證明所辯全屬謊言，既僅為「土溝」而已，為何會有所
      謂之「駁坎」及「擋土牆」，何來「原有駁坎」及「現有擋土牆」可供被上訴
      人「打除」，事實上亦無所謂之「土溝」存在。
  (五)由被告萬里鄉公所上級單位為縣政府及台北縣政府，依其八十八年十月十一日
      所出具之八八證府工水字第三五一八二八號函足證被上訴人所稱「報准」之說
      全屬謊言。
三、證據：除援用第一審所提證據外，補提施工位置簡圖、台北縣政府八十八年十月
    十一日之八八證府工水字第三五一八二八號函影本各一份為證。
乙、被上訴人方面：
一、聲明：求為判決如主文第一項所示。
二、陳述：除與原判決記載相同者，茲引用之外，補稱：
  (一)本件並無地政機關測繪之萬里鄉○○里○○段中幅子小段二六四地號附近之﹁
      廢磚場﹂、﹁示範公墓﹂使用位置測量成果圖附卷。無法證明原審判決有如原
      告主張之﹁方向拿顛倒﹂情事。
  (二)查系爭土地並未辦理地籍圖重測，有台北縣汐止地政事務所回函可稽，上訴人
      所提之地籍圖為日據時代繪製沿用迄今，該圖僅可證明日據時代繪製地籍圖當
      時之天然水道走向。然歷經數十年之河道自然遷徙，於民國五十年起該天然水
      道已流經系爭土地，有證人賴天生、賴春容結證屬實，被上訴人乃於八十一年
      間依現有水道修築溝渠，況且系爭土地確有丘陵存在，依水往低處流之水性，
      在陡坡下緣形成天然水道，藉以承接高地流至之水乃正常之自然現象，被上訴
      人為防洪之需要，依原有水道改善為目前之露天溝渠，並無不當。
  (三)被上訴人於民國八十一年間施作萬里鄉中幅村二鄰大排水溝改善工程，係因原
      有之漿砌卵石駁崁損壞，乃發包由承攬人將之打除另依照原有水道施作混凝土
      駁崁，是以工程決算書中始有﹁打除原有駁崁﹂之記載，又依所附之施工標準
      圖上亦有﹁現有擋土牆﹂之標示。另被上訴人僅發包由承攬人依原有水道施作
      排水溝工程乙節，亦得依被上訴人提出﹁萬里鄉中幅村二鄰排水溝改善工程﹂
      之相關文件均載明本工程為﹁改善工程﹂，並非新建工程，顯見本工程係按既
      有水道將原有土溝改善為目前之ＲＣ排水溝，並非被上訴人另闢水道之新建工
      程；另依被上訴人提供之前述資料所附藍圖，有關施工位置之繪製亦與目前水
      溝位置相同，被上訴人並無改變水道情事。
  (四)被上訴人於八十一年間辦理﹁萬里鄉中幅村二鄰排水溝改善工程﹂，因事隔多
      年，除已於原審附卷之工程決算書外，目前無其他資料存檔，並非被上訴人拒
      絕提出，併此陳明。
  (五)按天然形成之湖澤及可通運之水道，依土地法十四條第一項、三款規定，不得
      為私有。故私有土地因天然變遷成為湖澤或可通運之水道時，依同法第十二條
      第一項之規定，其所有權視為消滅而變為國有  (同法第十條項)。行政法院八
      十五年五月份庭長評事聯席會議決議在案。又私有土地淹沒於河水水域中，依
      土地法第十二條規定，其所有權視為消滅，私有土地所有權消滅者為國有土地
      亦為土地法第十條第二項所明定。土地消滅為一法律事實，非法律行為，不待
      登記即生效力，故私有土地消滅劃為河川用地後，土地登記簿上雖未辦理消滅
      登記，其權利行使及管理使用仍應適用水利法有關規定辦理。內政部地政司六
      九、一０、一地司發字第一四一九號函釋在案。經查系爭水道為天然水道，水
      流位置係流經廢窯廠左側，與汐止地政所繪製之土地複丈成果圖相同。且系爭
      土地及其附近地區之水域早已全部改為東西走向，非如原始地籍圖所繪製之南
      北走向，有民國六十八年林務局攝影之台灣地區像片基本圖可稽，揆諸前引法
      意，上訴人等對系爭水道之土地所有權業已消滅，在土地回復原狀前，上訴人
      等自不得再主張任何權利。
  (六)權利之行使，不得違反公共利益，民法第一百四十八條第一項前段定有明文。
      查系爭土地上之大排水溝係依原有水道沿著自然邊坡修築而成 (有現場照片四
      幀可稽) ，具有疏導上游及高地自然流至之水之功能，且為當地重要之防洪設
      施，一旦拆除，附近土地排水無處宣洩，必定造成淹水，則附近居民之財產損
      失將不可計數，是上訴人等主張所有權之行使，違反公共利益，實有禁止渠等
      權利濫用之必要。
三、證據：援用第一審所提證據。
丙、本院依職權會同台北縣汐止地政事務所人員履勘現場。
    理  由
一、本件上訴人甲○○、戊○○○經合法通知，未於言詞辯論期日到場，核無民事訴
    訟法第三百八十六條所列各款情形，爰依被上訴人之聲請，由其一造辯論而為判
    決。
二、本件上訴人起訴主張系爭坐落台北縣萬里鄉○○里○○段中幅子小段二六四地號
    土地上如附圖編號林二六四─(甲)部分所示、面積○．○二七八公頃之土地（以下
    簡稱系爭土地）為上訴人及其他共有人所共有，被上訴人於八十年間，發包整治
    台北縣萬里鄉○○里○○段中幅子小段之大排水溝整治工程，上訴人所有之系爭
    土地上原無任何排水溝，然被上訴人於整治時，竟未依既定計畫執行，而改由中
    途穿越上訴人及其他共有人所有之系爭土地開挖水溝，已無權占用上訴人所有之
    系爭土地，致使上訴人及其他共有人受有損害等情，求為命被上訴人返還土地之
    判決。被上訴人則以：系爭水道為天然水道，其附近地區之水域早已全部改為東
    西走向，原告等對系爭水道之土地所有權業已消滅，在土地回復原狀前，上訴人
    等自不得再主張任何權利，且被上訴人於八十一年間施作萬里鄉中幅村二鄰大排
    水溝改善工程，係依照原有水道整治，並無改變水道情事，而系爭土地上之大排
    水溝係依原有水道沿著自然邊坡修築而成，具有疏導上游及高地自然流至之水之
    功能，且為當地重要之防洪設施，一旦拆除，附近土地排水無處宣洩，必定造成
    淹水，則附近居民之財產損失將不可計數，是上訴人主張所有權之行使，違反公
    共利益，實有禁止權利濫用之必要等語，資為抗辯。
三、查上訴人主張系爭土地為其本人與其他共有人所共有，被上訴人於八十年間，發
    包整治台北縣萬里鄉○○里○○段中幅子小段之大排水溝整治工程，由中途穿越
    上訴人及其他共有人所有之系爭土地開挖水溝等事實，業經上訴人提出土地登記
    謄本一份、土地複丈成果圖一份為證，亦為被上訴人所不爭執，並有被上訴人提
    出之照片四幀、萬里鄉中幅村二鄰排水溝改善工程決算書一份為證，復經原審於
    八十八年九月二十三日勘驗現場並囑託台北縣汐止地政事務所測繪複丈成果圖一
    份在卷可證，上訴人上開主張之事實，應信為真實。
四、又上訴人主張原審判決中僅就簡圖、航測圖、地籍圖互相對照時，均把「方向拿
    顛倒」、「反方向組合」，其判斷與事實剛好相反；且在被上訴人施工前，系爭
    土地上並無任何水道及水利設施，然被上訴人於整治時，竟未依既定計畫執行，
    無權占用上訴人所有之系爭土地等情，並提出施工位置簡圖、台北縣政府八十八
    年十月十一日之八八證府工水字第三五一八二八號函影本各一份為證。被上訴人
    則以系爭水道為天然水道，水流位置係流經廢窯廠左側，與汐止地政所繪製之土
    地複丈成果圖相同，被上訴人於八十一年間施作萬里鄉中幅村二鄰大排水溝改善
    工程，係依照原有水道整治，並無改變水道情事，僅發包由承攬人依原有土溝加
    ＲＣ建造而成目前大排水溝之現況等語置辯。經查：
  (一)上訴人所提出之台北縣汐止地政事務所所存之「台北縣萬里鄉○○里○○段六
      十一幅之內第二十（二十─三）號」地籍圖上固記載「→」處為水道之水流方
      向，惟該圖原係繪製於日據時期，系爭台北縣萬里鄉○○里○○段中幅子小段
      各地號土地尚未經過實施地籍圖重測，該地域之水流是否仍一如上訴人前開提
      出之舊地籍圖記載，自應參酌其他資料認定，尚難僅憑日據時期所繪製之地籍
      圖而定。依原審卷附之民國六十八年林務局攝影之台灣地區像片基本圖之航測
      結果顯示，系爭如附圖編號林二六四─(甲)部分所示土地乃位處密集等高線之邊
      緣，業經台北縣汐止地政事務所八十九年十月三十一日八九北縣汐地二字第一
      ○○○六號函覆指圖在卷可按，是系爭土地所在位置確位於陡坡之下緣無誤，
      其因地形沖刷形成自然排水渠道非無可能，上訴人僅以上開日據時期繪製之「
      台北縣萬里鄉○○里○○段六十一幅之內第二十（二十─三）號」舊地籍圖，
      主張僅記載「→」處始為水道及其水流方向，與目前現場狀況不符，自難憑採
      。
  (二)本院於九十年五月四日依職權偕同台北縣汐止地政事務所人員履勘現場之結果
      ，二造對於「萬里鄉中幅村二鄰排水溝改善工程」決算書上記載之示範公墓位
      置及土地複丈成果圖上之水溝位置均無相反意見，有本院勘驗筆錄及現場照片
      三紙在卷可參；比對卷附之「萬里鄉中幅村二鄰排水溝改善工程」施工位置簡
      圖與六十八年林務局攝影之台灣地區航測像片基本圖之結果，上開二圖中「台
      二線（基隆─萬里段）」公路及「中幅磚廠（即廢窯廠，航測像片基本圖上顯
      示為一立方形"□"狀）」之相對位置，計劃施工位置即排水溝之蜿延路徑確係
      經由「台二線（基隆─萬里段）」公路與「中幅磚廠（即廢窯廠）」之間而緊
      臨著「中幅磚廠（即廢窯廠）」，此與原審卷附經台北縣汐止地政事務所八十
      九年十月三十一日八九北縣汐地二字第一○○○六號函復指圖之系爭如附圖編
      號林二六四─(甲)部分所示土地位處上開航測像片基本圖位置互核相符，並無上
      訴人指稱原審判決將﹁方向拿顛倒﹂之情事；且徵諸證人賴天生於原審到庭證
      稱：「（系爭土地大排水溝）原來就有水流了，排水溝原有的，八一年才做水
      泥排水溝，故有水流在民國五十多年即有了．．．我確定被告沒挖新的水道。
      」等語，及證人賴春容證稱：「（系爭大排水溝原就有水流經過？）對，．．
      ．五一年時我就看到了有水道通過了．．．（蓋水泥排水溝和原來之水道）沒
      有（改變），我看是照原來水道蓋的」等語，顯然系爭排水渠道所在位置原即
      係水流通道，與上開圖、像之記載相符，亦與被上訴人提出之系爭土地現況照
      片四張所呈現之位置狀況相符；再查，依上開決算書之記載，該工程之「竣工
      決算數量第一、二、三、五頁分別有「打除原有駁坎」二五五立方公尺之項目
      及計價，又依其附圖之「施工標準圖」亦載有「現有擋土牆」之標示，堪認被
      上訴人抗辯該工程係按既有水道將原有土溝改善為目前之ＲＣ排水溝，並非另
      闢水道之新建工程等情，與事實相符，可以採信。
五、再查，上訴人主張系爭排水改善工程系被上訴人違法施作之工程，其占用上訴人
    私有土地已造成權利之侵害等情；被上訴人則以系爭水道為天然水道，且系爭土
    地及其附近地區之水域早已全部改為東西走向，非如原始地籍圖所繪製之南北走
    向，是上訴人等對系爭水道之土地所有權業已消滅云云資為抗辯，故本件爭執自
    應進一步就上訴人等之土地所有權是否已因法令規定而消滅等情加以審酌。按天
    然形成之湖澤及可通運之水道，依土地法十四條第一項、三款規定，不得為私有
    ，故私有土地因天然變遷成為湖澤或可通運之水道時，依同法第十二條第一項之
    規定，其所有權視為消滅而變為國有；又私有土地淹沒於河水水域中，依土地法
    第十二條規定，其所有權視為消滅，私有土地所有權消滅者為國有土地亦為土地
    法第十條第二項所明定。經查，系爭排水渠道雖係依照原有水道整治，並無改變
    水道之事實，已如前述，惟系爭排水溝渠係供排水使用之渠道，並非「可通運」
    之水道，核與前開土地法之相關規定毫無無涉，自無所謂上訴人等就系爭土地之
    所有權因法令之限制而喪失所有權之適用，被上訴人前開所辯，與法律規定不符
    ，自非可採。又以人為方法控馭或利用地面水以防洪、排水者，為水利事業之一
    ；興辦水利事業，關於洩水建造物之建造、改造或拆除，應經主管機關之核准；
    由高地自然流至之水，低地所有權人不得妨阻；水道建造物歲修工程，主管機關
    應於防汛期後，派員勘估，報准上級主管機關分別興修，至翌年防汛期前修理完
    竣，並報請驗收；所有人，於法令限制之範圍內，得自由使用、收益、處分其所
    有物，並排除他人之干涉；土地所有權，除法令有限制外，於其行使有利益之範
    圍內，及於土地之上下（參水利法第三條、第四十六條第一項、第六十六條、第
    七十三條，民法第七百六十五條、第七百七十三條前段規定）。然查，系爭排水
    渠道雖係供防汛排水之水利設施，惟依上訴人提出之台北縣政府八八北府工水字
    三五一八二八號函文內容，已明白記載「．．八十一年間萬里鄉中幅村二鄰大排
    水溝改善工程係由萬里鄉公所自辦工程．．．」，並非由被上訴人依上開水利法
    相關之規定，報准上級主管機關所從事水道建造物修繕工程，自無相關水利法之
    適用，亦無上訴人系爭土地之所有權因受法令所為之限制，而不得本於所有人地
    位請求被上訴人回復系爭土地原狀而交還土地之理，附此說明。
六、末按權利之行使，不得違反公共利益，民法第一百四十八條第一項前段定有明文
    。又權利之行使是否以損害他人為主要目的，應就權利人因行使權利可得之利益
    ，與他人及國家社會因其行使權利所受之損失，比較衡量以定之，倘其行使權利
    所得之利益極少，而他人及國家社會所受之損失甚大者，非不得視為以損害他人
    為主要目的，此乃權利社會化之基本內涵所必然之解釋。再者，權利者在相當期
    間內不行使其權利，並因其行為造成特殊情況，足引起義務人之正當信任，認為
    權利人已不欲行使其權利，而權利人再為行使時，應認為有違誠信原則，固得因
    義務人之抗辯，使其權利歸於消滅。經查，系爭土地上之排水溝，係依原有水道
    沿著自然邊坡修築而成，已如前述，顯然多年來已使附近居民信賴該水渠係供公
    共排水使用，系爭土地之所有權人亦已任由水渠經過並供大眾排水防汛之用，具
    有疏導上游及高地自然流至之水之功能，為當地重要防洪設施之一，而原告起訴
    主張返還土地可得之利益僅面積約為○．○二七八公頃土地，惟該水渠若經拆除
    ，恐造成附近土地排水無處宣洩而有淹水之虞，則附近居民之財產損失將不可計
    二者權衡結果確造成附近居民受到甚大之損失，違反公共利益，實有禁止權利濫
    用之必要，故認為原告提起本件訴訟，應無理由。
三、綜上所述，本件上訴人主張被上訴人無故占用其土地所有權固為有據，惟被上訴
    人抗辯為公共利益應禁止其濫用權利等情亦屬可採，是上訴人執此主張被上訴人
    應返還土地云云，應無理由。從而，上訴人主張本於系爭土地共有人之地位，請
    求被上訴人返還土地，為無理由，不應准許。其假執行之聲請亦失所附麗，應併
    予駁回。原審為上訴人敗訴之判決，及駁回其假執行之聲請，並無不合。上訴意
    旨指摘原判決不當，求予廢棄改判，為無理由，應予駁回。
四、據上論結，本件上訴為無理由，依民事訴訟法第四百三十六條之一第三項、第四
    百四十九條第一項、第三百八十五條第一項前段、第七十八條、第八十五條第一
    項前段，判決如主文。
中      華      民      國    九十      年      七      月      十八    日
~B臺灣基隆地方法院民事庭
~B  審判長法  官  蔡聰明
~B        法  官  王翠芬
~B        法  官  何怡穎
右為正本係照原本作成。
本件不得上訴。
中      華      民      國    九十      年      七      月    二十七    日
~B        書記官  陳錦進


司法院資訊處製作；財團法人民間司法改革基金會備份。
